臺灣板橋地方法院刑事判決　　　　　　　　95年度自字第37號
自　訴　人　丁○○
自訴代理人　高木蘭律師
被　　　告　甲○○
選任辯護人　游鉦添律師
上列被告因偽造有價證券案件，經自訴人提起自訴，本院判決如
下：
    主  文
甲○○無罪。
    理  由
一、自訴意旨略以：緣自訴人丁○○經被告甲○○與案外人謝文
    賢之邀約，擔任成泰生技醫藥股份有限公司（下稱為成泰公
    司）總裁，謝文賢擔任執行董事，被告甲○○則對外以總裁
    特助自居，其後被告與謝文賢再以相同方式促使自訴人接任
    敦富科技股有限公司（下稱為敦富公司）負責人之職；嗣被
    告甲○○未經授權，擅自簽發如附表所示之發票人均為自訴
    人、帳號均為三○─0000000號之支票二紙對外行使
    之等情，因認被告涉犯刑法二百零一條偽造有價證券罪嫌，
    及同法第二百十七條之偽造印章印文罪嫌（以上摘自自訴人
    九十四年五月五日自訴狀、九十五年八月二十四日自訴補充
    理由狀及本院九十五年九月十四日準備程序中自訴代理人之
    更正說明）。
二、按犯罪事實應依證據認定之，無證據不得認定犯罪事實，刑
    事訴訟法第一百五十四條第二項定有明文。又認定犯罪事實
    所憑之證據，雖不以直接證據為限，間接證據亦包括在內，
    然而無論直接或間接證據，其為訴訟上之證明，須於通常一
    般之人均不致有所懷疑，而得確信其為真實之程度者，始得
    據為有罪之認定，倘其證明尚未達到此一程度，而有合理之
    懷疑存在時，事實審法院在心證上無從為有罪之確信，自應
    為無罪之判決，最高法院七十六年度台上字第四九八六號判
    例意旨闡示甚明。另告訴人之告訴，係以使被告受刑事訴追
    為目的，是其陳述是否與事實相符，仍應調查其他證據以資
    審認，此亦有最高法院五十二年度台上字第一三○○號判例
    可資參照。
三、自訴人認被告涉有上開偽造有價證券犯嫌，無非係以其所為
    未曾授權開設該支票帳戶與簽發支票之指訴、臺灣臺北地方
    法院九十五年度北簡字第一九一三號九十五年三月三十日言
    詞辯論筆錄記載被告所為坦認如附表之支票上金額與日期為
    其所填載與未曾受自訴人授權簽發支票之供述、同案九十五
    年二月十五日言詞辯論筆錄記載案外人即取得附表編號一支
    票之周俊甫所為關於系爭支票係由被告交付而取得之供述、
    案外人即取得如附表編號二支票之周建源於九十四年七月二
    十九日向自訴人所寄發催索票款之存證信函，及如附表所示
    之支票與退票理由單各二紙等事證，為其論據。
四、訊之被告甲○○堅詞否認有前揭犯行，並辯以自訴人係成泰
    公司之總裁，謝文賢為執行董事、伊為助理，系爭帳戶之支
    票與印章係由謝文賢保管，該公司每次開票時，均係由謝文
    賢以紙條載明金額與發票日，指示伊在支票上據以填載後，
    由謝文賢用印後，再交由伊支付藥商費用或向外界調現，此
    開票模式在謝文賢於九十三年六月二十二日不告而別之前已
    維持一年多，伊從未保管過該支票及印章，亦未自行在支票
    上用印；而系爭附表編號一之支票，係因其先前出面以公司
    支票向友人調現，屆期無法兌現而退票，其後經謝文賢指示
    以上開模式開立附表編號一之支票後，持以換回原公司支票
    註銷退票紀錄，而附表編號二之支票則係以上開模式開票後
    持向他人調現使用等語。
五、經查：
  (一)自訴人丁○○係成泰公司之總裁與敦富公司之董事長，謝文
    賢為執行董事，被告甲○○則為助理乙節，為自訴人及被告
    二人供述一致在卷，並與證人即成泰公司股東乙○○、證人
    即成泰公司之藥師丙○○之證述符合，堪信屬實。而如附表
    所示之支票二紙，均係由被告在其上填載金額與發票日等內
    容後，為成泰公司及敦富公司調借現款或換票而持以對外行
    使，此亦經被告供承明確在卷，核與周俊富於臺灣臺北地方
    法院九十五年度北簡字第一九一三號九十五年二月十五日審
    理中之陳述合致，是系爭二紙支票係被告為成泰公司及敦富
    公司財務上之需要而持以對外行使之事實，亦堪認定。
  (二)自訴人雖指稱其根本未開設系爭支票帳戶，亦未授權他人開
    設使用，直至附表編號二之支票退票後於九十四年八月一日
    時接獲持票人周建源所寄發催索票款之存證信函後，始知悉
    有此帳戶並遭人冒名發票之情形云云。惟：
    1.自訴人於臺灣臺北地方法院九十五年度北簡字第一九一三
      號九十五年三月三十日審理中，即已明確自承該帳戶係經
      其同意所開設等語（參臺灣臺北地方法院九十五年度北簡
      字第一九一三號九十五年三月三十日言辯論筆錄第五頁）
      ，則其在提起本件自訴時又改稱對該帳戶之開設毫無所悉
      云云，與其在民事訴訟中所為陳述完全相左，其指訴是否
      屬實已足高度存疑。
    2.該帳戶之開戶資料上所使用之自訴人印鑑，經本院以影印
      交疊反覆快速翻動及摺半相連比對結果，與由自訴人自九
      十年十一月十三日起至九十五年十二月一日止擔任負責人
      之成泰診所使用之銀行帳戶印鑑相同（臺灣中小企業銀行
      建國分行，帳號：00000000000號，戶名：成
      泰診所丁○○，於九十年十一月二十一日開戶），此有臺
      灣新光銀行（即改制前之誠泰銀行）九十五年十一月十六
      日新光銀五常簡字第九五一五五號函附支票存款開戶申請
      約定書、臺灣中小企業銀行建國分行九十五年十二月十八
      日九十五建國字第○八一九五○○七三五號函附開戶資料
      與印鑑卡在卷可稽。而自訴人於本院審理中亦自承上開成
      泰診所使用之臺灣中小企業銀行帳戶之印鑑（含診所章及
      自訴人名義之負責人章）為其所有，平日係由其自行保管
      ，有時交由護士保管，上班時放在診所櫃台抽屜，下班時
      則和現金放在一起鎖起來，在其擔任該診所負責人期間一
      直使用該帳戶等情（參本院審判筆錄第十四頁、第十一頁
      ），足認系爭自訴人個人帳戶開戶時所使用之印鑑，即為
      自訴人平日經營成泰診所使用並由其自行保管之印鑑，則
      自訴人指稱其不知開設系爭帳戶云云，尤有可疑之處。
    3.再觀乎上開系爭支票帳戶之「支票存款開戶申請約定書」
      ，其上填載申請人資料之內容，包括「地址：臺北市○○○路一四二號八樓」、「電話：（公司）0000000
      0、（住家）00000000、（行動電話）0000
      000000」，自訴人於本院審理中則坦陳上開地址及
      電話，均為其在該帳戶開戶日期（即九十二年七月二十五
      日）時之個人住址、住處電話、行動電話門號與成泰診所
      電話門號（參本院審判筆錄第十三頁、第十四頁）。則苟
      自訴人確係遭人在其毫不知情之狀況下冒名開設該帳戶，
      該冒名申請之人又焉有可能於開戶時填載自訴人之個人地
      址、電話等資料，而甘冒銀行日後因對帳單之寄送等業務
      連繫使自訴人得知其情，致事跡敗露之風險？此徵諸事理
      實有所違。況個人支票帳戶之開設需本人親自到場辦理始
      得為之，此為金融實務上向來之慣例，且本件上開「支票
      存款開戶申請約定書」上亦已明確記載開戶人之證件及立
      約人親自簽名業經該行行員核對之內容，尤足認定系爭帳
      戶之開設確係自訴人本件到場所為。是自訴人指訴係在不
      知情之情況下遭人冒名開立系爭支票帳戶云云，核與事實
      不符，委無可採。
  (三)被告於本院辯陳系爭支票是由謝文賢以紙條載明金額與發票
    日，指示伊在支票上據以填載後，再由謝文賢用印後，交由
    伊支付藥商費用或向外界調現等語，觀諸其在臺灣臺北地方
    法院九十五年度北簡字第一九一三號九十五年三月三十日審
    理中之陳述內容亦為相同，並無更異，此有該次言詞辯論筆
    錄第二項存卷可按，是被告事實上從未承認系爭支票係由其
    用印簽發，則自訴人援引上開民事言辯論筆錄之內容，資以
    指摘系爭支票係由被告簽發云云，容有證據方法與待證事實
    不相適合之顯然瑕疵，而不足憑認其所指訴之內容。
  (四)又系爭支票係因成泰公司及敦富公司調借現款之目的，而由
    被告持以對外行使之用，已如前述。而該支票帳戶所使用之
    印鑑既與自訴人所經營成泰診所向來使用並由其自行保管之
    印鑑相同，則自訴人對該帳戶支票之開立是否確不知情，亦
    非無疑。
  (五)再者成泰公司之大小章係由謝文賢保管，而被告為助理，受
    謝文賢之指示辦理事務等節，業經證人丙○○於本院審理時
    供陳在卷（參本院審判筆錄第二一頁、第二三頁），此與被
    告辯陳系爭支票是由其依指示填載內容後再交由謝文賢用印
    之內容若合符節。雖系爭支票之發票日均晚於謝志賢於九十
    三年六月二十二日留書不知去向之後，然支票於性質上固屬
    支付工具而非信用工具，然在我國金融實務上則輒將發票日
    填載為實際發票日之後之日期，使持票人需屆期始能提示兌
    領，而使支票事實上成為信用工具，此為社會周知之事實；
    且由周俊甫在上開臺灣臺北地方法院民事案件審理中，供陳
    附表編號一之支票係原已到期之公司支票於九十三年六月二
    十日退票後，由被告持以換票展期並註銷原公司票退票紀錄
    等內容，亦可證明該支票之簽發係在謝文賢尚未不告而別之
    前所為，自不能徒以系爭支票之票載發票日係在謝文賢不知
    去向之後，而否定被告是項辯解之真實性。另謝志賢於九十
    三年六月二十二日留書不告而別後，自訴人以謝志賢利用其
    看診不察之機會持空白資料使其簽名申請支票，並開立其名
    義支票支付貨款等情，向臺灣臺北地方法院檢察署檢察官就
    謝志賢所涉犯行提出告訴，嗣志賢因逃匿而經發布通緝在案
    ，此有卷附謝志賢書具之字條與臺灣臺北地方法院檢察署九
    十四年五月十三日北檢大偵收緝字第一三三五號通緝書在卷
    足據，此不單足以證明自訴人提起本件自訴時所稱系爭帳戶
    上之簽名非其所為云云係屬虛偽不實，並顯見其亦係認該帳
    戶支票之簽發事實上係由謝志賢所為。則其對被告提出本件
    自訴，諒係因被告於臺灣臺北地方法院九十五年度北簡字第
    一九一三號九十五年三月三十日審理中之陳述內容所致，惟
    是項證據方法與其待證事實不相適合，已如前述，尤難憑認
    被告確有是項犯行。
  (六)再者自訴人雖陳稱自己僅為公司之掛名負責人，從未參與公
    司任何事務云云，惟證人丙○○於本院審理中證稱成泰公司
    當時要去大陸擴展業務，自訴人應有參與決策等語（參本院
    審判筆錄第二三頁），是自訴人稱其從未參與公司事務云云
    ，亦無可採。
  (七)綜上所述，自訴人之指訴存有重大顯然之瑕疵，並有虛偽不
    實之情形，其指訴已難憑認為不利被告之證據方法，且其所
    據被告於臺灣臺北地方法院上開民事審理中之供述而為本件
    自訴之論據，亦有證據方法與待證事實不相適合之情形，亦
    難據此逕認被告確有自訴人指訴之犯行。而系爭帳戶既係自
    訴人所開設，所使用之印鑑亦與自訴人平日經營成泰診所使
    用並由其自行保管之印鑑相同，則自訴人對於該帳戶支票之
    開立使用是否確不知情，尤有可疑之處。另自訴人既有參與
    公司經營事務，系爭支票之使用亦確係作為公司財務調度之
    用，且公司之大小章亦由謝文賢保管，被告並係受謝文賢指
    示辦理事務之員工，則被告辯稱其僅係受謝文賢指示在票上
    填載金額與發票日，由謝文賢用印後再交由伊支付藥商費用
    或向外界調現等情，核與上開帳戶使用與公司經營情形並無
    出入之處，自不得遽斷被告所辯確與事實不符。從而，在不
    能排除本件係謝文賢個人利用被告不知情之狀況下而指示其
    持以對外行使之可能性，實難認自訴人指訴被告犯行之內容
    確與事實相符，而逕為不利被告之認定。此外，復無其他事
    證可資證明被告有何犯行，本件依調查所得證據，其證明程
    度仍未達於可排除合理之懷疑而形成被告有罪之法律上確信
    之程度，循據前開之說明，並基於「罪證有疑，利於被告」
    之刑事訴訟原則，本院認被告之犯罪尚屬不能證明，依法應
    為其無罪之諭知。
據上論斷，應依刑事訴訟法第三百零一條第一項，判決如主文。
中　　華　　民　　國　　96　　年　　1 　　月　　9 　　日
                  刑事第十一庭  審判長法　官  侯  志  融
                                      法  官  張  宏  節
                                      法  官  楊  博  欽
以上正本證明與原本無異
如不服本判決應於送達後十日內向本院提出上訴狀
                                      書記官　李  慈  容
中　　華　　民　　國　　96　　年　　1 　　月　　9 　　日
附表：
┌──┬─────┬──────┬─────┬────┐
│編號│票     號 │金額(新臺幣)│發票日    │付款人  │
├──┼─────┼──────┼─────┼────┤
│ 一 │HC0000000 │2,060,000元 │93年7月5日│誠泰銀行│
│    │          │            │          │五常分行│
├──┼─────┼──────┼─────┼────┤
│ 二 │HC0000000 │600,000元   │93年8月4日│同上    │
└──┴─────┴──────┴─────┴────┘
